臺灣臺南地方法院刑事判決
111年度金訴字第767號
公  訴  人  臺灣臺南地方檢察署檢察官
被      告  張筱芬




指定辯護人  本院公設辯護人林宜靜  
上列被告因違反銀行法等案件，經檢察官提起公訴（111年度偵
字第7555號），本院判決如下：
    主  文
張筱芬犯銀行法第一百二十五條之二第一項前段之銀行職員背信
罪，處有期徒刑壹年拾月。緩刑參年，並應於判決確定之日起貳
年內，接受法治教育陸場次；緩刑期間付保護管束。
    犯罪事實
一、張筱芬自民國79年起至110年5月3日止，先後於第四信用合
    作社、萬泰商業銀行、凱基商業銀行（下稱凱基銀行）任職
    ，為銀行法第125條之2第1項所稱之銀行職員。張筱芬於任
    職凱基銀行擔任北門分行作業主管期間，因缺錢使用，竟意
    圖為自己不法之利益，基於違背銀行職員職務及行使偽造私
    文書之犯意，利用其受凱基銀行客戶即其友人陳玟瑜所託，
    持有陳玟瑜之印章以用於凱基銀行轉帳服務之機會，未經陳
    玟瑜之同意，接續於如附表一、二所示之時間，使用陳玟瑜
    之上開印章製作如附表一、二所示之「共用認證單」、「存
    提款交易憑證」並提出於凱基銀行，以將陳玟瑜名下凱基銀
    行外幣帳戶（帳號：000000000000，下稱甲帳戶）之定存解
    約、定存轉存、款項領出（各次金額詳如附表一、二，領出
    金額共計美元41,000元），而以此等方式違背其銀行職員職
    務，致生損害於凱基銀行之財產，並足以生損害於陳玟瑜及
    凱基銀行對於帳戶管理之正確性。嗣因陳玟瑜發現甲帳戶有
    異常提領情事，向凱基銀行詢問後，由凱基銀行報警處理，
    而為警查悉上情。
二、案經凱基銀行訴由臺南市政府警察局第五分局報告臺灣臺南
    地方檢察署檢察官偵查起訴。
    理    由
壹、程序事項
    按被告以外之人於審判外之陳述，雖不符刑事訴訟法第159
    條之1至第159條之4之規定，而經當事人於審判程序同意作
    為證據，法院審酌該言詞陳述或書面陳述作成時之情況，認
    為適當者，亦得為證據，同法第159條之5第1項定有明文。
    經查，以下所引用具有傳聞性質之證據資料，被告及其辯護
    人均不爭執作為證據使用，本院復查無違法不當取證或其他
    瑕疵，因認以之作為證據均屬適當，揆諸前揭規定與說明，
    均具有證據能力。  
貳、實體事項
一、上開犯罪事實，業據被告坦承不諱，核與證人即被害人陳玟
    瑜於警詢及偵查中、證人即被害人陳玟瑜之女郭忻喻於警詢
    時、證人即凱基銀行告訴代理人李裕偉於警詢及偵查中之陳
    、證述相符，復有如附表一所示之「共用認證單」6張、如
    附表二所示之「存提款交易憑證」9張、甲帳戶之交易明細
    、通訊軟體對話截圖、金融監督管理委員會111年5月5日金
    管銀控字第11001483691號函各1份附卷可稽，足認被告之自
    白與事實相符，堪可採信。本案事證明確，被告犯行均堪認
    定，應均依法論科。
二、論罪科刑　　
（一）按銀行法第125條之2第1項前段規定：「銀行負責人或職
      員，意圖為自己或第三人不法之利益，或損害銀行之利益
      ，而為違背其職務之行為，致生損害於銀行之財產或不法
      利益者，處3年以上10年以下有期徒刑，得併科新台幣1千
      萬元以上2億元以下罰金。」依此規定以觀，茍行為主體
      之銀行負責人或職員，主觀上有為自己或第三人不法之利
      益，或損害銀行利益之犯意，客觀上有違背其職務之行為
      ，並使該銀行發生財產或其他利益之損害結果，即構成上
      開特別背信罪（最高法院101年度台上字第5879號判決意
      旨參照）。核被告所為，係犯銀行法第125條之2第1項前
      段之銀行職員背信罪及刑法第216條、第210條之行使偽造
      私文書罪。被告盜用印章係偽造私文書之部分行為，偽造
      私文書之低度行為則為行使之高度行為所吸收，均不另論
      罪。
（二）被告上開違背銀行職員職務及行使偽造私文書之行為，均
      係於密切接近之時間、同一地點實施，侵害同一之法益，
      各行為之獨立性極為薄弱，依一般社會健全觀念，在時間
      差距上，難以強行分開，在刑法評價上，視為數個舉動之
      接續施行，合為包括之一行為予以評價，較為合理，均為
      接續犯，各為包括之一罪。被告乃以一行為同時觸犯上開
      銀行職員背信罪及行使偽造私文書罪，為想像競合犯，應
      從一重之銀行職員背信罪處斷。
（三）按犯第125條、第125條之2或第125條之3之罪，在偵查中
      自白，如自動繳交全部犯罪所得者，減輕其刑，銀行法第
      125條之4第2項前段規定甚明。查被告於偵查中已自白犯
      行，且其於110年3月15日、17日共賠償美元42,000元予被
      害人陳玟瑜，亦有凱基銀行存提款交易憑證2張附卷可稽
      （參見警卷第53頁），與自動繳交全部犯罪所得無異，爰
      依銀行法第125條之4第2項前段規定，減輕其刑。
（四）爰審酌被告違背銀行職員職務，不僅損及被害人陳玟瑜，
      導致被害人凱基銀行之財產損失，更因此使被害人凱基銀
      行遭金融監督管理委員會以未確實執行內部控制制度等為
      由，核處新臺幣600萬元罰鍰（金融監督管理委員會111年
      5月5日金管銀控字第11001483691號函1份在卷可查），所
      生損害非輕；兼衡其年紀、素行（前無犯罪紀錄，臺灣高
      等法院被告前案紀錄表1份附卷可稽）、智識程度（碩士
      學歷）、家庭及職業並經濟狀況（自陳：目前有正當工作
      ，與父親同住，父親患病且為中度身心障礙者，母親住在
      護理之家，需要撫養父母親，並提出中華民國身心障礙證
      明1張、郭綜合醫院診斷證明書2份，德濟護理之家繳費收
      據13張）、犯罪動機（遭男子欺騙）及目的、方法、犯罪
      持續時間、盜領之金額、與被害人陳玟瑜、凱基銀行之關
      係，以及其於犯後坦承犯行，辭去凱基銀行職務，並已賠
      償美元42,000元予被害人陳玟瑜等一切情狀，量處如主文
      所示之刑。
（五）緩刑
  １、按行為經法院評價為不法之犯罪行為，且為刑罰科處之宣
      告後，究應否加以執行，乃刑罰如何實現之問題。依現代
      刑法之觀念，在刑罰制裁之實現上，宜採取多元而有彈性
      之因應方式，除經斟酌再三，認確無教化之可能，應予隔
      離之外，對於有教化、改善可能者，其刑罰執行與否，則
      應視刑罰對於行為人之作用而定。倘認有以監禁或治療謀
      求改善之必要，固須依其應受威嚇與矯治之程度，而分別
      施以不同之改善措施（入監服刑或在矯治機關接受治療）
      ；反之，如認行為人對於社會規範之認知並無重大偏離，
      行為控制能力亦無異常，僅因偶發、初犯或過失犯罪，刑
      罰對其效用不大，祇須為刑罰宣示之警示作用，即為已足
      ，此時即非不得緩其刑之執行，並藉違反緩刑規定將入監
      執行之心理強制作用，謀求行為人自發性之改善更新。而
      行為人是否有改善之可能性或執行之必要性，固係由法院
      為綜合之審酌考量，並就審酌考量所得而為預測性之判斷
      ，但當有客觀情狀顯示預測有誤時，亦非全無補救之道，
      法院仍得在一定之條件下，撤銷緩刑，使行為人執行其應
      執行之刑，以符正義。由是觀之，法院是否宣告緩刑，有
      其自由裁量之職權，而基於尊重法院裁量之專屬性，對其
      裁量宜採取較低之審查密度，祇須行為人符合刑法第74條
      第1項所定之條件，法院即得宣告緩刑，與行為人犯罪情
      節是否重大，是否坦認犯行並賠償損失，並無絕對必然之
      關聯性（最高法院102年度台上字第4161號判決意旨參照
      ）。
  ２、經查，被告未曾因故意犯罪受有期徒刑以上刑之宣告，此
      有臺灣高等法院被告前案紀錄表1份附卷可查，本院考量
      被告擔任銀行職員20多年，一時失慮，致罹刑章，經此教
      訓，當知所警惕，信無再犯之虞，因認所宣告之刑以暫不
      執行為適當，爰依刑法第74條第1項第1款之規定，宣告緩
      刑3年。又本院審酌被告所為上開犯行，乃因其法治觀念
      較為淺薄所致，且對金融秩序非無危害，是為確保被告能
      深切記取教訓，並能恪遵法令規定，避免再犯，認有命其
      履行一定之負擔為必要。爰衡酌全案情節，依同法第74條
      第2項第8款規定，諭知被告應自判決確定之日起2年內，
      接受法治教育6場次，並依刑法第93條第1項第2款規定，
      諭知被告應於緩刑期間付保護管束，以啟自新。
三、沒收
（一）按刑法第219條規定偽造之印章、印文或署押，不問屬於
      犯人與否，沒收之，係以偽造之印章、印文，或署押者為
      限，而盜用他人真正印章所蓋之印文，並非偽造印章之印
      文，不在其所定必須沒收之列（最高法院48年台上字第11
      3號、第1533號判例意旨參照）。又被告偽造之書類，既
      已交付於被害人收受，則該物非屬被告所有，除偽造書類
      上偽造之印文、署押，應依刑法第219條予以沒收外，即
      不得再對各該書類諭知沒收（最高法院43年台上字第747
      號判例意旨參照）。次按犯本法之罪，犯罪所得屬犯罪行
      為人或其以外之自然人、法人或非法人團體因刑法第38條
      之1第2項所列情形取得者，除應發還被害人或得請求損害
      賠償之人外，沒收之，銀行法第136條之1定有明文。又犯
      罪所得，屬於犯罪行為人者，沒收之；但有特別規定者，
      依其規定；宣告前二條之沒收或追徵，有過苛之虞、欠缺
      刑法上之重要性、犯罪所得價值低微，或為維持受宣告人
      生活條件之必要者，得不宣告或酌減之，刑法第38條之1
      第1項、第38條之2第2項，分別定有明文。
（二）經查，如附表一、二所示私文書上「陳玟瑜」之印文15枚
      ，係被告盜用「陳玟瑜」真正之印章而成，依上開說明，
      無從諭知沒收。又上開印文所依附之私文書15張，因已交
      付予凱基銀行，所有權已歸凱基銀行所有，爰不宣告沒收
      。再被告犯本案所得之美元41,000元，固屬於被告，惟因
      被告已賠償被害人陳玟瑜美元42,000元，若再宣告沒收其
      犯罪所得，恐有過苛之虞，亦不宣告沒收。
據上論斷，應依刑事訴訟法第299條第1項前段，銀行法第125條
之2第1項前段、第125條之4第2項前段，刑法第11條前段、第216
條、第210條、第55條、第74條第1項第1款、第2項第8款、第93
條第1項第2款，判決如主文。
本案經檢察官黃彥翔提起公訴，檢察官白覲毓到庭執行職務。
中　　華　　民　　國　　111 　年　　11　　月　　8 　　日
                  刑事第十二庭  審判長法  官  卓穎毓
　　　　　　　　　                    法  官  莊玉熙
　　　　　　　　　                    法  官  李俊彬
以上正本證明與原本無異。
如不服本判決應於收受本判決後20日內向本院提出上訴書狀，並
應敘述具體理由。其未敘述上訴理由者，應於上訴期間屆滿後20
日內向本院補提理由書狀（均須按他造當事人之人數附繕本）「
切勿逕送上級法院」。 
    　　　　　　　　　　　　　　　　　書記官  李俊宏
中　　華　　民　　國　　111 　年　　11　　月　　8 　　日
附錄論罪科刑法條
銀行法第125條之2
銀行負責人或職員，意圖為自己或第三人不法之利益，或損害銀
行之利益，而為違背其職務之行為，致生損害於銀行之財產或其
他利益者，處三年以上十年以下有期徒刑，得併科新臺幣一千萬
元以上二億元以下罰金。其因犯罪獲取之財物或財產上利益達新
臺幣一億元以上者，處七年以上有期徒刑，得併科新臺幣二千五
百萬元以上五億元以下罰金。
銀行負責人或職員，二人以上共同實施前項犯罪之行為者，得加
重其刑至二分之一。
第一項之未遂犯罰之。
前三項規定，於外國銀行或經營貨幣市場業務機構之負責人或職
員，適用之。
刑法第216條
行使第二百一十條至第二百一十五條之文書者，依偽造、變造文
書或登載不實事項或使登載不實事項之規定處斷。
刑法第210條
偽造、變造私文書，足以生損害於公眾或他人者，處五年以下有
期徒刑。
附表一
編號 日期 製作之文書 製作名義人 金融服務 金額（美元） 1 109年4月20日 共用認證單 陳玟瑜 定存解約 19,948.76元 2 109年4月20日 共用認證單 陳玟瑜 轉存定存 15,000.00元 （起訴書誤載為5,000.00元） 3 109年5月18日 共用認證單 陳玟瑜 定存解約 15,000.94元 4 109年5月20日 共用認證單 陳玟瑜 轉存定存 10,000.00元 5 109年7月21日 共用認證單 陳玟瑜 定存解約 9,995.13元 6 109年10月13日 共用認證單 陳玟瑜 定存解約 29,793.54元 
附表二：
編號 日期 製作之文書 製作名義人 金融服務 金額（美元） 1 109年4月20日 存提款交易憑證 陳玟瑜 提款 5,000元 2 109年5月19日 存提款交易憑證 陳玟瑜 提款 5,000元 3 109年6月22日 存提款交易憑證 陳玟瑜 提款 1,000元 4 109年7月22日 存提款交易憑證 陳玟瑜 提款 5,000元 5 109年9月10日 存提款交易憑證 陳玟瑜 提款 5,000元 6 109年10月14日 存提款交易憑證 陳玟瑜 提款 5,000元 7 109年11月20日 存提款交易憑證 陳玟瑜 提款 5,000元 8 109年12月11日 存提款交易憑證 陳玟瑜 提款 5,000元 9 110年1月21日 存提款交易憑證 陳玟瑜 提款 5,000元 總計     41,000元